臺灣高等法院臺中分院民事裁定
110年度上字第12號
上訴人      合作金庫商業銀行股份有限公司

法定代理人  雷仲達  
訴訟代理人  孫瑞宗  
被上訴人    黃櫻桃  
訴訟代理人  陳盈光律師
追加被告    蔡美蓉  
上列當事人間分配表異議之訴事件，上訴人對於中華民國109年1
1月13日臺灣彰化地方法院109年度訴字第827號所為判決提起上
訴，並於本院為訴之追加，就追加之訴，本院裁定如下：
      主  文
追加之訴駁回。
追加之訴訟費用由上訴人負擔。
      理  由
一、上訴人主張法務部行政執行署彰化分署108年度他執字第594
    號強制執行事件（下稱系爭執行事件），前將債務人蔡美蓉
    所有坐落彰化縣○○鄉○○段000地號土地及同段000建號、000
    建號建物（下以地號、建號稱之）查封拍賣，並於民國109
    年6月20日作成分配表（下稱系爭分配表）在案。然被上訴
    人之債權實際上並不存在，爰依行政執行法第26條準用強制
    執行法第39條、第41條之規定，聲明求為判決：「系爭執行
    事件於109年6月20日製作之系爭分配表，表一序號10債權原
    本及分配金額新臺幣（下同）26,400元、序號16債權原本33
    0萬元、分配金額310萬1620元，表二序號8債權原本19萬838
    0元、分配金額99,554元、序號9債權原本550元、分配金額2
    50元，均應剔除，所列分配金額合計322萬7824元應重新分
    配。」原審判決上訴人全部敗訴後，上訴人僅針對系爭分配
    表表一序號10、16債權原本及分配金額應予剔除之敗訴部分
    不服，提起上訴，原上訴聲明為：㈠原判決關於駁回後開第
    二項部分廢棄。㈡系爭執行事件於109年6月20日製作之系爭
    分配表，表一序號10債權原本及分配金額26,400元（即執行
    必要費用），及序號16債權原本330萬元、分配金額310萬16
    20元，均應剔除。嗣於本院時，上訴人另主張即使債務人蔡
    美蓉確實欠被上訴人間330萬元，惟均發生於000年0月0日，
    債務人蔡美蓉於102年9月2日以上開385地號土地及同段434
    建號建物為被上訴人設定普通抵押權係無償行為，有害及上
    訴人之債權，爰將前開上訴聲明改為先位聲明，另依民事訴
    訟法第466條第1項但書、第255條第1項第2款規定，追加債
    務人蔡美蓉為被告，並依民法第244條第1項規定，追加備位
    聲明：㈠原判決關於表一部分廢棄。㈡被上訴人就追加被告蔡
    美蓉所有上開385地號土地及其上同段434建號即門牌號碼彰
    化縣○○鄉○○路0000號建物，於102年8月30日彰和資字第5826
    0號設定登記之330萬元普通抵押權設定行為（下稱系爭抵押
    權設定行為）應予撤銷。㈢系爭執行事件於109年6月20日製
    作之系爭分配表，就被上訴人部分，表一序號10債權原本及
    分配金額26,400元、序號16債權原本330萬元、分配金額310
    萬1620元，無優先受償權利。對於上開追加之訴，被上訴人
    具狀表示不同意，追加被告蔡美蓉則未明確表示同意。
二、按第二審訴之變更或追加，非經他造同意，不得為之，但請
    求之基礎事實同一者，或該訴訟標的對於數人必須合一確定
    時，追加其原非當事人之人為當事人者，不在此限，為民事
    訴訟法第446條第1項、第255條第1項第2款、第5款分別定有
    明文。故在第二審追加原非當事人之人為他造當事人，除訴
    訟標的對於該人必須合一確定者外，非經他造及該人同意，
    不得為之（最高法院102年度台抗字第1031號裁判參照）。
    又所謂請求之基礎事實同一，係指變更或追加之訴與原訴之
    原因事實，有其社會事實上之共通性及關聯性，就原請求之
    事實及證據資料，於審理變更或追加之訴得加以利用，使先
    後兩請求在同一程序得加以解決，俾符訴訟經濟。惟如在第
    二審始依該款規定追加當事人者，須於對造之審級利益及防
    禦權之保障無重大影響，始得為之，以兼顧當事人訴訟權益
    之保障及訴訟經濟之要求（最高法院106年度台抗字第569號
    裁定、110年度台抗字第393號裁定參照）。
三、經查，上訴人於原審係基於被上訴人與蔡美蓉間並無借貸關
    係存在，請求剔除系爭分配表表一序號10、16債權原本及分
    配金額，嗣於本院時則另以即使被上訴人與追加被告蔡美蓉
    間有借貸關係存在，因系爭抵押權設定行為係無償行為，有
    害及上訴人之債權，乃追加債務人蔡美蓉為被告，依民法24
    4條第1項規定，追加備位之撤銷之訴，請求追加被告與被上
    訴人間所為系爭抵押權設定行為應予撤銷，系爭分配表表一
    序號10、16債權原本及分配金額無優先受償權利。可知原起
    訴、追加之訴之基礎事實不同（前者係主張被上訴人與蔡美
    蓉間並無借貸關係，被上訴人不得受償，後者則以系爭抵押
    權設定於蔡美蓉借款之後，屬無償行為，是被上訴人僅得平
    均受償），是二者之爭點及調查證據之方向亦顯然有別。又
    上訴人所提起之原訴，原無蔡美蓉須同為被告，當事人方適
    格之情形，是若准許上訴人追加新訴，勢必使被上訴人需另
    行防禦準備，除妨礙被上訴人防禦權行使，更將拖延訴訟之
    進行。另原訴之訴訟標的對於被上訴人、蔡美蓉並非必須合
    一確定，本無須併追加蔡美蓉為被告。而蔡美蓉既非當事人
    ，上訴人於本院準備程序業已終結後，以其得依民法第244
    條第1項追加備位撤銷之訴為由，始追加蔡美蓉為被告（見
    本院卷第135-138頁），損及追加被告蔡美蓉之審級利益及
    程序保障，復未得追加被告蔡美蓉之同意，被上訴人更具狀
    表示上開追加不合法，不同意上訴人之追加等語（見本院卷
    第149頁）。揆諸上開說明，上訴人所提起之追加之訴，難
    認與民事訴訟法第446條第1項但書、第255條第1項第2款、
    第4款規定相合。上訴人主張其提起之追加之訴，亦在爭執
    系爭分配表之分配權利及數額，合於民事訴訟法第466條第
    項、第255條第1項第2款規定，自應許為訴之追加云云，當
    屬無據。從而，上訴人提起之追加之訴及追加蔡美蓉為被告
    （即上訴備位聲明部分），均屬不合法，自應予駁回。故本
    院審理之範圍僅為上訴人之上訴先位聲明，附此敘明。
四、據上論結，追加之訴不合法，裁定如主文。
中　　華　　民　　國　　110 　年　　7 　　月　　30　　日
            民事第四庭  審判長法  官  林慧貞
                              法  官  王怡菁
                              法  官  莊嘉蕙
正本係照原本作成。
如不服本裁定應於送達後10日內向本院提出抗告狀（須按他造當
人之人數附繕本），並繳納抗告費新臺幣1,000 元。

                              書記官  高麗玲
　　　　　　　　　　　　　　　　　　　
中　　華　　民　　國　　110 　年　　7 　　月　　30　　日